【裁判字號】    95,家上,105
【裁判日期】    970806
【裁判案由】    繼承遺產
【裁判全文】
臺灣高等法院高雄分院民事判決         95年度家上字第105號
上  訴  人  丙○○
訴訟代理人  洪世崇律師
被上訴人    戊○○
            己○○
            甲○○○
            乙○○○
            丁○○
            庚○○
共      同
訴訟代理人  程高雄律師
複代理人    曾清山律師
上列當事人間因繼承遺產事件，對於民國95年8 月17日臺灣高雄
地方法院93年度家訴字第167 號第一審判決提起上訴，本院於97
年7 月23日言詞辯論終結，判決如下：
    主  文
原判決廢棄。
被上訴人在第一審之訴及假執行之聲請均駁回。
第一、二審訴訟費用由被上訴人負擔。
    事實及理由
一、被上訴人起訴主張：被上訴人戊○○為被繼承人陳茂火（於
    民國（下同）93年5 月13日死亡）之配偶，被上訴人己○○
    、甲○○○、乙○○○、丁○○、庚○○與上訴人丙○○均
    為陳茂火之子女，即兩造均為陳茂火之合法遺產繼承人。因
    陳茂火於93年4 月27日重病住院急救，上訴人丙○○竟擅自
    拿陳茂火所有之高雄縣阿蓮鄉農會定期存款單35張及存款印
    鑑章，於同年4 月28日將上開農會定期存款單全數提前解約
    ，領取陳茂火之上開定期存款共計新臺幣（下同）11,989,0
    50元據為己有；嗣經被上訴人查覺後，上訴人始於95年4 月
    30日返還繳回6,400,000 元於陳茂火之阿蓮鄉農會帳戶存摺
    ，其餘5,589,050 元則無權據為己有。上訴人應將其擅自領
    取之存款5,589,050 元，按每人七分之一即798,435 元分別
    返還於被上訴人。為此，爰依民法侵權行為、繼承之法律關
    係，提起本件訴訟，並聲明求為判決：上訴人應給付被上訴
    人每人各798,435 元，及均自本起訴繕本送達於上訴人之翌
    日（即93年10月12日）起至清償日止，按週年利率百分之五
    計算之遲延利息，並願供擔保，請求准為假執行之宣告等語
    。
二、上訴人則以：陳茂火生前曾向上訴人表示願給予上訴人金錢
    以處理上訴人之債務，上訴人依陳茂火之意思，受贈陳茂火
    5,589,050 元自屬合法，被上訴人訴請返還系爭4,790,610
    元並無理由。縱認上訴人主張陳茂火與上訴人間就陳茂火所
    有之5,589,050 元無贈與關係，陳茂火存款11,989,050元遺
    產部分，由兩造平均繼承，上訴人之應繼分為七分之一，應
    分得1,712,723 元，上訴人獨力扶養陳茂火20餘年，合計約
    3,207,580 元，再加上為陳茂火支出之醫療費用，已達約3,
    100,000 元，上開費用應由兩造平均分擔，就此部分主張抵
    銷，上訴人就上開應繼分及抵銷部分總計為4,812,722 元，
    故被上訴人起訴請求上訴人返還4,790,610 元並無理由等語
    置辯。
三、原審判命上訴人應給付被上訴人每人各798,435 元，及均自
    93年10月12日起至清償日止，按週年利率百分之五計算之利
    息。上訴人不服，提起上訴請求：(一)原判決廢棄。(二)上開廢
    棄部份，被上訴人在第一審之訴駁回。被上訴人則請求駁回
    上訴。
四、兩造不爭執事項：(一)上訴人於93年4 月28日將陳茂火於高雄
    縣阿蓮鄉農會之35張定期存款單解約，款項為11,983,063元
    ，匯入被繼承人陳茂火設於阿蓮鄉農會00000-0-0 號帳戶。
    (二)上訴人於93年4 月28日將上開(一)款項中4,989, 050元清償
    伊於高雄縣阿蓮鄉農會之貸款；將6,400,000 元匯至陳茂火
    設於阿蓮鄉農會第00000-0-0 號帳戶。(三)陳茂火於93年5 月
    13日死亡，兩造為其繼承人。(四)陳茂火之遺產尚未分割。
五、按繼承人有數人時，在分割遺產前，各繼承人對於遺產全部
    為公同共有，民法第1151條定有明文。依同法第827 條第2
    項規定，各公同共有人之權利，及於公同共有物之全部，故
    各共有人無所謂有其應有部分。是公同共有人受領公同共有
    債權之清償，應共同為之，除得全體公同共有人之同意外，
    無由其中一人或數人單獨受領之權，亦不得提起交還自己部
    分之訴（最高法院74年台上字第748 號判例及81年台上字第
    1555號判決參照）。
六、查上訴人於93年4 月28日將陳茂火於阿蓮鄉農會之35張定期
    存款單解約，款項為11,983,063元，為兩造所不爭執，被上
    訴人主張：該款係屬陳茂火之財產，嗣於同年4 月30日上訴
    人除將解約款其中6,400,000 元返還存入陳茂火設於阿蓮鄉
    農會之帳戶外，餘款5,589,050 元上訴人用於清償其一己之
    債務，陳茂火於同年5 月13日死亡，是該5,589,050 元應屬
    兩造按應繼分繼承，由上訴人各給付被上訴人每人798,435
    元等語。查依被上訴人之主張，該陳茂火生前因上訴人侵權
    行為所取走之5,589,050 元及現尚存陳茂火帳戶內之6,400,
    000 元，均屬被繼承人陳茂火之遺產，而陳茂火之遺產迄未
    分割，亦為兩造所不爭執。依法陳茂火之遺產為兩造所公同
    共有，並無所謂有其應有部分，被上訴人之主張若真實，依
    法律規定，上開遺產於兩造將來分割遺產時，均應計入遺產
    範疇內，依上開說明，繼承人中之一人或數人不得提起交還
    自己部分之訴，被上訴人依繼承侵權行為之法律關係，提起
    本件訴訟，請求命上訴人按應繼分給付被上訴人每人各798,
    435 元本息，自非適法，而屬無據。原審未考及上開規定，
    而為上訴人敗訴之判決，自有違誤。上訴人指摘原判決不當
    ，為有理由，應予撤銷改判，如主文第2項所示。
據上論結，本件上訴為有理由，依民事訴訟法第450 條、第78條
、第85條第1 項前段，判決如主文。
中    華    民    國    97    年    8     月    6     日
                              民事第六庭
                                  審判長法官  許明進
                                  法      官  徐文祥
                                  法      官  張明振
以上正本證明與原本無異。
如對本判決上訴，須於判決送達後20日內向本院提出上訴狀，其
未表明上訴理由者，應於上訴後20日內向本院提出上訴理由書（
均須按他造當事人之人數附繕本）。上訴時應提出委任律師或具
有律師資格之人之委任狀，並依附註條文規定辦理。
中    華    民    國    97    年    8     月    7     日
                                  書  記  官  黃琳群
附註：
民事訴訟法第466條之1 ：
對於第二審判決上訴，上訴人應委任律師為訴訟代理人，但上訴
人或其法定代理人具有律師資格者，不在此限。
上訴人之配偶、三親等內之血親、二親等內之姻親，或上訴人為
法人、中央或地方機關時，其所屬專任人員具有律師資格並經法
院認為適當者，亦得為第三審訴訟代理人。第1 項但書及第2 項
情形，應於提起上訴或委任時釋明之。
                                                      Q


司法院資訊處製作；財團法人民間司法改革基金會備份。
